臺灣高等法院高雄分院刑事判決　　　　 94年度上易字第532號
上　訴　人　臺灣屏東地方法院檢察署檢察官
被　　　告　甲○○
上列上訴人因被告贓物案件，不服臺灣屏東地方法院93年度易字
第208 號中華民國94年6 月9 日第一審判決（起訴案號：臺灣屏
東地方法院檢察署92年度偵字第4238號），提起上訴，本院判決
如下：
     主  文
上訴駁回。
     理  由
一、本案經本院審理結果，認原審就牙保贓物部分，認不能證明
    被告甲○○犯罪，諭知無罪判決，核無不當，應予維持，並
    引用原審判決書所記載之理由。
二、檢察官上訴意旨雖又指稱：原審判決被告牙保贓物部分無罪
    ，係以牙保贓物罪未處罰未遂為由，固非無見，惟查，本件
    停放在被告之砂石場內遭竊之砂石車，其左車門被噴漆，將
    車號噴掉，右車門車號還在，電門鎖遭破壞重新換鎖，舊鑰
    匙已不能使用，且證人蔡建宏在原審審理時，證稱：被告有
    跟我說不要開太遠要注意等語，參以蔡建宏駕駛該砂石車之
    時間，大多在夜間，足認被告對該砂石車係他人犯罪所得之
    贓物，應有所認識，否則何需特別交代蔡建宏要注意不要開
    太遠，被告自接受來路不明之砂石車，寄放於其所有砂石場
    內時，即明知該砂石車係他人以不法手段取得之贓物，縱使
    事後牙保該贓物之犯行，因蔡建宏尚未買受而未遂，以致不
    罰，然其寄藏贓物之犯行亦應成立。況本件被告寄藏贓物之
    犯行，已於起訴書之犯罪事實欄載明，則原審自應變更起訴
    法條而為被告寄藏贓物之有罪判決，原判決認定被告無罪不
    當等情。
三、惟查：
  (一)被告於91年12月間某日，受黃森銀（另案通緝中）之託，寄
    放未懸掛車牌之砂石車（營業大貨車）1 輛（原車牌為GJ-4
    81號，係乙○○所有，於91年12月13日失竊）於其經營之濟
    興砂石場後，迄92年5 月12日，欲介紹蔡建宏以新台幣20萬
    元購買該大貨車，因黃森銀以價賤未予同意，而買賣未成立
    等情，為證人蔡建宏及陳進達於原審具結證實。被告受寄放
    之砂石車，雖為被害人乙○○失竊之贓物，但牙保贓物罪未
    處罰未遂犯，而被告之牙保「贓物」僅止於未遂，原審法院
    以並無其他證據可資證明被告犯罪，而諭知無罪判決，並無
    不當。上訴意旨對此部分之上訴，為無理由，應予駁回。
  (二)公訴意旨列載被告之犯罪事實，為刑法第349 條第2 項之牙
    保贓物及第335 條第1 項之侵占（經原審諭知無罪判決，檢
    察官未予上訴）等行為，就上訴意旨所指之「寄藏贓物」部
    分，語意未盡明確，原審因未予論判。「寄藏贓物」部分既
    未經原審論判，與「牙保贓物」又非同一行為，是上訴意旨
    對未經原審判決之部分提起上訴，指摘原審判決未變更起訴
    法條，亦非有理由，應併予駁回。至被告是否有「寄藏贓物
    」犯行，應由原審法院另為判決，如認為未經起訴，則應由
    檢察官另予偵辦，併予明。
據上論斷，應依刑事訴訟法第368條、第373條，判決如主文。
本案經檢察官陳宗吟到庭執行職務。
中　　華　　民　　國　　94　　年　　10　　月　　31　　日
                  刑事第八庭    審判長法  官  洪慶鐘
                                      法  官  李淑惠
                                      法  官  蔡國卿
以上正本證明與原本無異。
本判決不得上訴。
中　　華　　民　　國　　94　　年　　11　　月　　1 　　日
                                書   記   官  呂素珍
                                                      Ｆ
附件：
臺灣屏東地方法院刑事判決　　　　　　　 93年度易字第208號
公　訴　人　臺灣屏東地方法院檢察署檢察官
被　　　告　甲○○
上列被告因贓物等案件，經檢察官提起公訴（92年度偵字第4238
號），本院判決如下：
    主  文
甲○○無罪。
    理  由
一、公訴意旨略以：被告明知原懸掛車牌號碼GJ- 481 號營業大
    貨車（下稱系爭營業大貨車），係黃森銀（另案潛逃至大陸
    地區）於民國91年11月或12月間，派人駛至屏東縣里港鄉○
    ○段第172 之57號其經營之濟興砂石場置放，來源可疑，猶
    因不詳內情之外甥蔡建宏（另為不起訴處分）有意購買，基
    於牙保贓物之犯意，於92年5 月初，打電話予不知情之陳進
    達（另為不起訴處分），表明有人擬向黃森銀以新台幣（下
    同）200,000 元購買該車，惟經陳進達詢問黃森銀後，因黃
    森銀認售價過低，而未成交。被告復因該車久置該處，黃森
    銀遭通緝滯留大陸地區不歸，有機可乘，竟基於侵占之犯意
    ，於92年5 月12日在該砂石場內，向不知實情之蔡建宏謊稱
    ，該車係他人欠債抵償，以低價200,000 元出售即可，如無
    現款，可先駕駛該車經營運輸，以其收入五五分帳分期償還
    等語，並允蔡建宏先於92年5 月12日將該車開出至里港鄉信
    國社區運載砂石，嗣為警於同年5 月18日凌晨0 時30分許查
    獲，始悉上情，因認被告涉犯刑法第349 條第2 項之牙保贓
    物罪、同法第335 條第1 項之侵占罪云云。
二、按犯罪事實應依證據認定之，無證據不得認定犯罪事實；不
    能證明被告犯罪者，應諭知無罪之判決，刑事訴訟法第154
    條第2 項、第301 條第1 項分別定有明文。而刑事訴訟法上
    所謂認定犯罪事實之證據，係指足以認定被告確有犯罪行為
    之積極證據而言，如未能發現相當證據或證據不足以證明，
    自不能以推測或擬制之方法，以為裁判基礎；又認定犯罪事
    實，所憑之證據，雖不以直接證據為限，間接證據亦包括在
    內，然無論直接或間接證據，其為訴訟上之證明，須於通常
    一般之人均不致於有所懷疑，而得確信其為真實之程度者，
    始得據之為有罪之認定，倘其證明尚未達到此一程度，而有
    合理性懷疑之存在時，即無從為有罪之認定（最高法院29年
    上字第3105號、40年台上字第86號、76年台上字第4986號判
    例參照）。
三、公訴人認被告涉有上開牙保贓物罪及侵占罪嫌，係以證人曾
    志明於警詢、偵查中之證述、同案被告陳進達於偵查中、蔡
    建宏於警詢、偵查中之供述、被害人乙○○於警詢及偵查中
    之指述、黃森銀出入境資料、陳進達所使用門號0000000000
    號行動電話與黃森銀所使用門號00000000000000號行動電話
    通聯紀錄、贓物保領結、車輛竊盜資料個別查詢報表、屏東
    縣警察局尋獲遭竊車輛電腦輸入單、行車執照、車輛相片為
    其論據。
四、按證人、鑑定人依法應具結而未具結者，其證言或鑑定意見
    ，不得作為證據；被告以外之人於偵查中向檢察官所為之陳
    述，除顯有不可信之情況者外，得為證據；又按被告以外之
    人於審判外之言詞陳述或書面陳述，雖不符前4 條之規定，
    而當事人於法院調查證據時，知有不得作為證據之情形，而
    未於言詞辯論終結前聲明異議者，視為同意作為證據，法院
    審酌該言詞陳述或書面陳述作證時之情況，認為適當者，亦
    得為證據，刑事訴訟法第158 條之3 、159 條之2 第2 項、
    第159 條之5 定有明文。查檢察官於92年9 月1 日偵查中係
    以證人身分傳訊曾志明，另以被害人之身分傳訊乙○○，被
    害人係被告以外之第三人，本質上即為證人，且2 人均無依
    法不得命其具結之原因，惟檢察官訊問證人曾志明、乙○○
    時，未命其具結，依刑事訴訟法第158 條之3 條之規定，證
    人曾志明、乙○○於偵查中之證言，應無證據能力；又被告
    及檢察官於言詞辯論終結前，對證人曾志明、偵查中之同案
    被告蔡建宏、被害人乙○○之警詢筆錄，均未聲明異議，視
    為同意其證據能力，本院復審酌上開證據取得過程並無瑕疵
    ，且與待證事實具有關連性等情況，認為適當，應認依刑事
    訴訟法第159 條之5 之規定，得為證據，而有證據能力；另
    偵查中之同案被告陳進達、蔡建宏於檢察官偵訊中所陳並無
    任何顯有不可信之情形，應依同法第159 條之2 第2 項規定
    ，得為證據，而有證據能力，合先敘明。
五、訊據被告堅詞否認有何前開牙保贓物及侵占犯行，辯稱：系
    爭營業大貨車係陳進達派人駛來寄放在伊所經營之濟興砂石
    場內，伊不知道該車是贓車，且伊只是居間介紹買賣，陳進
    達亦有同意蔡建宏可以先試車，故伊並未侵占該車等語。經
    查：
  (一)系爭營業大貨車係乙○○所有，靠行於金盟交通股份有限公
    司，於91年12月間停放在台北縣中和市○○路451 號前失竊
    等情，業據被害人乙○○於警詢指述及本院審理時證述在卷
    ，並有贓物認領保管單、車輛竊盜資料個別查詢報表、屏東
    縣警察局尋獲遭竊車輛電腦輸入單、行車執照各1 紙在卷可
    按，足認系爭營業大貨車確為失竊之贓車無訛。
  (二)按刑法第34章關於贓物犯之規定，係針對行為人故意收受、
    搬運、寄藏、故買或牙保贓物而在事後助成他人財產犯罪目
    的之惡性予以處罰，故行為人主觀上自需具有贓物性之認識
    而決意為收受、搬運、寄藏或故買行為，且此項認識須存在
    於收受、搬運、寄藏或故買行為之際，始足當之，先予敘明
    。證人即被害人乙○○警詢及本院審理時證稱：系爭營業大
    貨車係伊所有，靠行於金盟交通股份有限公司，找到時沒有
    多大改變，車牌不見了，左邊車門之車號被噴漆噴掉，引擎
    鎖換了，伊有放一把（開門用之）鑰匙在排氣管裡，查到時
    已被拿出來開，所以該車查到時有兩把鑰匙，一把是開門的
    ，一把是發動引擎的等語（見本院卷第48頁）。而觀之卷附
    系爭營業大貨車查獲時照片，其左側車身清楚漆有斗大之「
    481 」號車牌號碼及該車靠行之「金盟交通公司」字樣，右
    側車門上仍噴有系爭營業大貨車車牌號碼「GJ─481 」（見
    警卷第20頁），是以，系爭營業大貨車備有鑰匙得正常使用
    ，且從外觀上一望即知系爭營業大貨車係金盟交通股份有限
    公司所有之上開車牌號碼車輛，又一般車輛之車牌亦可能因
    違規等情而遭繳銷、報停、吊銷，並非未懸掛車牌即代表車
    輛來源有疑，故系爭營業大貨車雖未懸掛車牌，然無法因此
    遽認為該車具有顯著之贓車外觀，且本案公訴人於同案被告
    蔡建宏竊盜等案件不起訴處分書中亦指稱：「雖蔡建宏僅擬
    以200,000 元購買系爭營業大貨車，與時價相較，顯有偏低
    ，然該車係他人久置該處或係欠債留置該地，牌照又已不見
    ，則其未懷疑來源，良有以也，況該車仍噴有車號，且有鑰
    匙，足供一般正常使用，亦不能認已具備可疑之外觀，應認
    蔡建宏就該車並無贓物之認識」等語（見卷附臺灣屏東地方
    法院檢察署92年度偵字第4238號不起訴處分書），若依相同
    之標準，何以公訴人認被告就系爭營業大貨車具有贓物之認
    識，未見其說明。再者，證人陳榮宗於本院審理時到庭證稱
    ：被告是經營砂石場，伊受僱於被告擔任挖土機司機有4年
    之久，伊有看到砂石場內停有系爭營業大貨車，該車放在砂
    石場的空地很久了，該處常會有人進出等語（見本院卷第96
    頁至第97頁），核與被告供述情節相符，果被告認系爭營業
    大貨車係他人寄藏之贓物何以未擔心遭人察覺，而長時間將
    之停放在多人出入之砂石場空地；況受寄車輛未若買賣車輛
    有切身之財產權益，被告受寄系爭營業大貨車時既無意向車
    主買受，衡情，對於該車是否為贓物之注意程度本不需如買
    受車輛之人深入。從而，系爭營業大貨車既無有顯著之贓車
    外觀，依上開推論尚難認被告主觀上知悉該車係贓車，故其
    所辯：伊不知道他人寄放之系爭營業大貨車係贓車等語，自
    堪採信。
  (三)又按刑法對於未遂犯之處罰，係採列舉主義，故所犯各法條
    如無處罰未遂之明文，即不得以未遂犯論處，甲將侵占所得
    之銅佛、字畫交上訴人出賣，因售賣未妥仍行送回，業經原
    判決明白認定，是上訴人牙保贓物尚未達於既遂之程度，而
    刑法第349 條第2 項之罪，並無處罰未遂之明文，該上訴人
    自不成立犯罪（最高法院25年上字第6806號判例參照）。是
    被告雖居間介紹同案被告蔡建宏購買系爭營業大貨車，然因
    價差而尚未達成交易，業據被告供述及證人蔡建宏於本院審
    理時證述在卷（見本院卷第52頁至第53頁），公訴人起訴書
    亦同此認定，而牙保贓物罪既無處罰未遂之規定，自無成立
    牙保贓物罪之可能，併此敘明。
  (四)另按刑法上之侵占罪，須持有人變易原來之持有意思而為不
    法所有之主觀意思始能成立，故如僅將持有物延不交還或有
    其他原因致一時未能交還，或係一時利用之目的而享受其持
    有物之利益，既缺乏主觀要件，即難遽以該罪相繩（最高法
    院41年台非字第57號及68年台上字第3146判例參照）。同案
    被告蔡建宏於警詢及偵查中供稱：伊會駕駛系爭營業大貨車
    之原因係因92年5 月12日到被告經營之濟興砂石場與被告聊
    天時，看到系爭營業大貨車在砂石場內，被告說系爭營業大
    貨車是別人欠錢，放在砂石場，表示要賣伊，價格200,000
    元，伊有想要以該價格買，但伊當時表示，目前沒有錢，被
    告遂表示該車先讓伊駕駛運輸使用，所賺得之收入五五分帳
    ，因被告有同意伊使用該車，伊遂於5 月12日下午就至砂石
    場將該車開出運輸砂石，自5 月12日至5 月18日遭查獲時止
    斷斷續續駕駛幾次，被告告訴伊工作結束後，要將該車駛回
    濟興砂石場停放，如要再使用，再至場內開走等語（見警卷
    3 頁至第5 頁、偵查卷18頁）；證人曾志明於警詢中證稱：
    92 年5月12日下午伊與蔡建宏去被告經營之砂石場，蔡建宏
    有爬上系爭營業大貨車上發動，92年5 月15日，伊又與蔡建
    宏去砂石場將該車開出場外試車，有將車開回廠內停放等語
    明確（見警卷第14頁）；及同案被告陳進達於偵查中供稱及
    本院審理時以證人身分證稱：系爭營業大貨車停放在被告的
    砂石場很久了，因伊與黃森銀是拜把兄弟，且黃森銀人在大
    陸，被告就透過伊問黃森銀表示要購買該車，本案查獲前黃
    森銀打給伊，伊向黃森銀提及被告有說要以200, 000元向黃
    森銀購買，伊轉述給黃森銀聽，黃森銀表示價格太低等情明
    確（見偵查卷第20頁、本院卷第46頁至48頁）。依同案被告
    蔡建宏、陳進達上開陳述，僅得認定被告於92年5 月12日有
    與蔡建宏談及買賣系爭營業大貨車一事，而觀之卷內資料亦
    無證據足以認定同案被告蔡建宏於同年5 月初亦有向被告表
    示有意購買系爭營業大貨車，從而，蔡建宏係於92年5 月12
    日在濟興砂石場與被告閒聊時，因被告詢問蔡建宏要否購買
    系爭營業大貨車，蔡建宏表示有意購買後，被告即允許蔡建
    宏可先駕駛運輸，嗣並透過陳建達聯絡車主黃森銀是否同意
    以200,000 元之價格出售等情，應堪認定，公訴人所指因蔡
    建宏於92年5 月初表示有意購買系爭營業大貨車，被告即透
    過陳建達聯絡黃森銀居間介紹買賣（即公訴人所指之牙保贓
    物行為），嗣因未成交，被告復於5 月12日基於侵占之犯意
    ，向蔡建宏陳稱上情云云，實有誤會，先予敘明。
  (五)再者，同案被告蔡建宏於警詢、偵查中雖未明確供稱其是否
    知悉被告係居間介紹買賣，然其於本院審理時已以證人之身
    分證稱：被告說系爭營業大貨車是車主欠錢牽過來抵債的，
    沒有說車主欠何人錢，200,000 元的價格是被告說要向車主
    問看看該價錢車主看要不要賣，沒有說車主是誰，該買賣尚
    未談成，因為被告還沒回話伊就被抓了等語在卷（本院卷第
    50 頁 至第53頁）；又縱退而認被告詢問蔡建宏要否購買系
    爭營業大貨車時，確未表明其是否為該車之所有人，然依同
    案被告陳進達及蔡建宏上開所述，被告嗣確有透過陳進達向
    黃森銀詢問是否同意以200,000 元出售該車，且被告因上開
    買賣尚未談成，故有交代蔡建宏每次駕駛完後要駛回其經營
    之砂石場停放等情觀之，被告主觀上實非基於易持有意思為
    自己所有之不法意圖而對蔡建宏表示得以200,000 元出賣該
    車，僅係居間介紹蔡建宏購買系爭營業大貨車等情，洵堪認
    定，公訴人認被告於92年5 月12日向蔡建宏陳稱上情逕認其
    有侵占之不法意圖，尚非可採。又系爭營業大貨車既在被告
    占有中，其本即有事實上之管領力，姑不論車主是否有同意
    蔡建宏使用，縱被告係自行允諾蔡建宏得以駕駛運輸，並表
    示所賺得之收入五五分帳，依前開判例意旨，至多僅屬占有
    人保管占有物是否有過失，而應負民事上損害賠償責任而已
    ，亦難以此遽認被告即有變易持有意思為自己所有之不法意
    圖，是被告所辯伊並未侵占系爭營業大貨車等語，應堪採信
    。
六、綜上所述，被告究否知悉系爭營業大貨車為贓物或以易持有
    為所有之意思而侵占系爭營業大貨車，仍存有合理之懷疑，
    公訴人所舉證據尚未到達令本院確信其為真實之程度，此外
    ，復查無其他積極證據足認被告涉有牙保贓物或侵占犯行，
    揆諸上揭法律規定與判例意旨，既不能證明被告犯罪，本院
    自應為無罪判決之諭知。
據上論斷，應依刑事訴訟法第301條第1項，判決如主文。
本案經檢察官葉容芳到庭執行職務。
中    華    民    國     94    年   6    月    9      日
          刑事第六庭   審判長法官  石家禎
                             法官  林家聖
                             法官  許心
以上正本證明與原本無異。
如不服本判決應於收受本判決送達後10日內向本院提出上訴書狀
，其未敘述上訴理由者，並得於提起上訴後10日內向本院補提理
由書狀（均須按他造當事人之人數附繕本）「切勿逕送上級法院
」
中　　華　　民　　國　　94　　年　　6 　　月　　13　　日
                           書記官  林香如
